臺灣高雄地方法院刑事判決　　　　　　　　　　　　　　九十二年度訴字第一五號
　　公　訴　人　臺灣高雄地方法院檢察署檢察官
　　被　　　告　丁○○
　　選任辯護人　吳賢明律師
　　　　　　　　張清雄律師
　　　　　　　　許文彬律師
　　被　　　告　戊○○
右列被告等因違反公職人員選舉罷法案件，經檢察官提起公訴（九十一年度選偵字第
一九六、三一二號），本院判決如左：
    主  文
丁○○、戊○○均無罪。
    理  由
一、公訴意旨略以：被告丁○○曾於民國八十四年間觸犯選舉罷免法案件，於八十六
    年四月二十三日經最高法判決有期徒刑六月，緩刑二年確定，係現任高雄市議員
    ，並為第六屆高雄市議員選舉第三選區候選人，該選區涵蓋三民區，其為爭取高
    雄市第三選區選民支持，以便能於九十一年十二月七日舉辦之該屆市議員選舉順
    利當選，因知悉政府現為貫徹環保政策，將逐步限制使用塑膠袋，於向選民拜票
    時，如贈送環保袋，最受選民喜愛，且易博得認同，足以影響選民之投票意願，
    竟與其弟即被告戊○○共同基於對有投票權人交付賄賂之概括犯意聯絡，於同年
    九月底被告丁○○先與有意贊助其競選連任從事「特多龍膠皮」製造之友人丙○○商量，由丙○○將準備出資贊助其競選之款項，移為製作環保袋；丙○○遂於
    同年十月中旬提供其所有「特多龍膠皮」材料，並以一只「高雄市中藥商業同業
    公會第八屆第三次會員大會紀念」環保袋為樣本，向加工廠商林朝乾訂購縫製市
    價介於新台幣（下同）六十元至一百元不等之環保袋一萬只，該環保袋係以深藍
    色為底，外層為帆布、內層附以防水ＰＥ材質，並以黃色字體套印「為著咱身體
    及地球的健康，咱共同來支持心靈與社區環保」、「高雄市三民區體育會理事長
    、新世紀拒菸協會理事長、高雄市議員丁○○」、「高雄市友團體聯合協會理事
    長、市議員丁○○後援會總會長張來川」、「盼您作伙來環保」等字樣，計劃以
    此美觀實用且足以使人動心而影響投票意向之禮品，對於有投票權之人交付賄賂
    ，而約定投票權為一定之行使，並指示林朝乾將一萬只環保袋送至高雄市○○區
    ○○街之「丁○○服務處」。林朝乾於取得環保袋皮料及樣本後即開始加工製作
    ，並委託陳建得裁剪皮料、標珠雲在環保袋印刷字樣、僱人包裝等等，每隔數日
    完成數百到一千餘只環保袋後，即由林朝乾親自將完成的環保袋運送至被告丁○○服務處，直至同年十一月二日送完最後一批環保袋，總計共製作一萬只環保袋
    送交到丁○○之服務處暨住處之一樓後車庫。被告丁○○等人於收受環保袋後，
    即利用機會分送給高雄市區內第三選區之慈善團體會員，並於同年十月二十七日
    上午在高雄市道德院慈善會所舉辦之二十七屆慈友大會活動中，由被告戊○○於
    當日上午九時三十分許分批將一千餘只左右之上開環保袋載至道德院會場供與會
    信眾自行領取，大會進行中，道德院慈友會執事兼活動司儀甲○○（由檢察官另
    行偵辦）在介紹被告丁○○上台發言前，向與會信眾宣布感謝被告丁○○帶來一
    千多只精美環保袋要送給信徒，希望大家投票支持被告丁○○競選連任；被告丁○○並以言詞向在場道德院信眾成員表示，渠亦為道德院忠實弟子，請第三選區
    之信眾大力支持，以約定渠等投票權為一定之行使，而具有第三選區投票權之選
    民甲○○、黃天賜、王李耐（均由檢察官另行偵辦）乃各別基於收受賄賂之犯意
    ，收受被告丁○○所交付之環保袋。嗣於九十一年十一月四日，經臺灣高雄地方
    法院檢察署檢察官指揮法部調查局高雄市調查處，在上開被告丁○○服務處暨住
    處後之車庫，扣得被告丁○○所有而尚未送出之上開環保袋六千零六只及羿豪國
    際開發有限公司（下稱羿豪公司）所開立，買受人分別記載「市議員丁○○」、
    「高雄市慈善團體聯合協會」、「高雄市三民區體育會」統一發票各一紙，因認
    被告丁○○、戊○○所為，涉犯公職人員選舉罷法第九十條之一第一項之對於有
    投票權人交付賄賂罪嫌。
二、程序方面：
    本件被告爭執證人丙○○、林朝乾、甲○○、黃天賜、王李耐、翁國松、陳建得
    、標珠雲、鄭炳昇、蕭素菊、簡素玲、黃麗琪、吳瓊安於法務部調查局高雄市調
    查處詢問或偵訊中所為證述或供述之證據能力。經查：本件證人丙○○、林朝乾
    、甲○○、黃天賜、王李耐、翁國松雖於臺灣高雄地方法院檢察署檢察官偵查中
    之身分為共同被告，然丙○○、林朝乾、甲○○、黃天賜、王李耐、翁國松經臺
    灣高雄地方法院檢察署檢察官發交法務部調查局高雄市調查處詢問時及臺灣高雄
    地方法院檢察署檢察事務官訊問時所為之陳述，仍屬被告以外之人於審判外所為
    之陳述且無刑事訴訟法第一百五十九條之一至第一百五十九條之五所規定傳聞法
    則例外情形，本院爰認丙○○、林朝乾、甲○○、黃天賜、王李耐、翁國松於法
    務部調查局法務部調查局高雄市調查處詢問時及臺灣高雄地方法院檢察署檢察事
    務官訊問時所為之供述不具證據能力。又其餘證人陳建得、標珠雲、鄭炳昇、蕭
    素菊、簡素玲、黃麗琪、吳瓊安於法務部調查局高雄市調查處調查中所為之證述
    ，屬被告以外之人審判外之陳述，且亦無刑事訴訟法第一百五十九條之一至第一
    百五十九條之五規定之情事，本院認亦不具證據能力。
三、實體方面：
  (一)按犯罪事實應依證據認定之，無證據不得推定其犯罪事實；又不能證明被告犯罪
    者，應諭知無罪之判決；刑事訴訟法第一百五十四條、第三百零一條第一項分別
    定有明文。另按認定不利於被告之事實，須依積極證據，苟積極證據不足為不利
    於被告事實之認定，即應為有利於被告之認定，更不必有何有利之證據；刑事訴
    訟法上所謂認定犯罪事實之證據，係指足以認定被告確有犯罪之積極證據而言，
    該項證據自需適合於被告犯罪事實之認定，始得採為斷罪資料；如未能發現相當
    證據，或證據不足以證明，自不能以推測或擬制之方法，以為裁判之基礎；最高
    法院著有三十年上字第八一六號、二十九年上字第三一○五號等判例可資參照。
    復按公職人員選舉罷免法第九十條之一第一項之賄選罪係以對於有投票權之人，
    行求期約或交付賄賂或其他不正利益，而約其不行使投票權或為一定之行使為構
    成要件。亦即須視行為人主觀上是否具有行賄之犯意，而約使有投票權人為投票
    權一定之行使或不行使；客觀上行為人所行求期約或交付之賄賂或不正利益是否
    可認係約使投票權人為投票權之一定行使或不行使之對價；以及所行求、期約、
    交付之對象是否為有投票權人而定。上開對價關係，在於行賄者之一方，係認知
    其所行求、期約或交付之意思表示，乃為約使有投票權人為投票權一定之行使或
    不行使；在受賄者之一方，亦應認知行賄者對其所行求、期約或交付之意思表示
    ，乃為約使其為投票權一定之行使或不行使，且對有投票權人交付之財物或不正
    利益，並不以金錢之多寡為絕對標準，而應綜合社會價值觀念、授受雙方之認知
    及其他客觀情事而為判斷。倘未具有行賄之犯意，或無對價關係時，即不構成該
    罪，最高法院九十二年度台上字第八九三號判例要旨可資參照。
  (二)本件公訴人認被告涉有公職人員選舉罷免法第九十條之一第一項之賄選罪嫌，無
    非係以被告之供述，與證人丙○○、林朝乾、翁國松、甲○○、黃天賜、王李耐
    供述相符，而本件被告等賄選所用環保袋之材質、做法，數量若在一萬只左右，
    一般廠商承製價格為新台幣（下同）三十餘元，製作後的成品市面售價約五十餘
    元至一百餘元不等，有證人林朝乾，陳建得、標珠雲、證人簡素玲（即城市公司
    經理）、黃麗琪（即麗進贈品禮品公司負責人）、鄭炳昇（即高雄市中藥商業同
    業公會第八屆理事長）、蕭淑敏（即台灣銀行鳳山銀行總務襄理）、蕭素菊（即
    高冠禮品公司會計人員）證述在卷，並有證人黃天賜拍攝道德會活動當日現場之
    錄影帶一捲附卷可參，及高雄市中藥商業同業公會、台灣銀行鳳山分行向高冠公
    司訂購環保袋之送貨單、估價單、統一發票、高雄市中藥商業同業公會、台灣銀
    行鳳山分行樣本各一只及對照照片三張、預算表、高雄市環保局所訂購之環保袋
    圖樣影本等附卷，及扣案之在丁○○服務處查獲尚未發送完畢之手提環保袋六千
    零六只，為其主要論據。
  (三)訊據被告丁○○、戊○○固不否認被告丁○○為九十一年十二月七日舉辦之第六
    屆高雄市議員選舉第三選區（包括三民區）候選人，而證人丙○○原欲贊助競選
    資金二十萬元，經被告丁○○拒絕，證人丙○○遂於同年十月中旬以其所有之特
    多龍膠皮材料，向加工廠商林朝乾訂購縫製環保袋一萬只，丁○○於陸續收受前
    述環保袋後，乃分送高雄市各慈善團體會員，又同年十月二十七日上午高雄市道
    德院慈善會舉辦第二十七屆慈友大會活動，被告戊○○於當日上午九時三十分許
    分二批將一千餘只左右之環保袋載至道德院會場，供與會信眾自行領取，被告丁○○並於該慈友會活動進行中，經主持人甲○○介紹上台發言尋求支持等情，惟
    均堅決否認有違反公職人員選舉罷免法之犯行，被告丁○○辯稱：伊並無賄選犯
    意，該環保袋製作之目的是要廣宣導環保概念，且該環保袋之價值僅有二十元，
    在法務部所定賄選價格下，並不構成賄選等語。被告黃天麟辯稱：伊只是純粹載
    送環保袋至道德院等語。經查：
  1.系爭環保袋係因被告丁○○婉拒證人丙○○資助其二十萬元競選經費，證人丙○○遂轉而提供庫存之特多龍膠皮材料，於九十一年十月中旬委託熟識之廠商林朝
    乾製作環保袋一萬只，被告丁○○分批收受上述環保袋，置於其位於高雄市○○
    區○○街三一六號服務處暨住處後方增建之車庫，且陸續分送高雄市各慈善團體
    ，而被告戊○○於同年月二十七日上午九時三十分許，將一千餘只之環保袋載至
    高雄市道德院會場，供參與同日上午高雄市道德院慈善會所舉辦之二十七屆慈友
    大會活動之會信眾自行領取，活動中被告丁○○曾上台演講，尋求支持之事實，
    為被告丁○○、戊○○所不否認，核與證人丙○○證稱：「原本我要提供現金二
    十萬元，但丁○○說他不需要，我才想到可以做環保袋贊助，以每只二十元，費
    用共二十萬元，委託林朝乾製做環保袋，並由林朝乾直接交給丁○○。」等語（
    本院卷三十頁），及證人林朝乾證稱：「丙○○委託我製做環保袋，他表示是為
    了贊助市議員候選人競選之用，每個價錢二十五元，後來殺價到二十元，數量乃
    為一萬只。」等語（本院二九頁）相符，並經證人即該道德院慈善會執事甲○○
    結證在卷（本院卷第三一、三二頁），此外復有扣案之尚未發送完畢環保袋六千
    零六只可證。
  2.系爭環保袋一般直接向生產廠商進貨之市場價格約為二十元之情，業據證人丙○○證述：「該環保袋之價格每個二十元，材料大約占成本的一半，材料包括縫線
    、印刷等，林朝乾大概還有三至五元的利潤，這價錢與行情相符。」等語（本院
    卷三十頁），證人林朝乾證稱：「丙○○委託我製做一萬個，丙○○找庫存的布
    料給我做，我負責裁剪、車工、印刷、包裝的部分，成本一個大約十三點五元。
    因為是家庭工廠成本比較低廉，丙○○告訴我算便宜一點，就當作是幫丁○○忙
    ，我大概還有四元利潤。」等語（本院卷三十頁）；及證人即專門製造環保袋之
    合力企業行負責人己○○證述：「本案之環保袋外層是帆布（即特多龍），內層
    附上ＰＵ材質的成本大約五元以下，如果是ＰＵ材質成本應該也差不多，提帶加
    袋釦成本大約二至三元，一個袋子淨賺二元，人事成本加工廠開銷大概再加一元
    ，這是大量生廠的價錢，大量生產只一萬個以上。一般訂貨有直接訂購，並有訂
    購後轉賣，若是長期配合並信用良好廠商，出貨價大約是十六、七元，若是沒有
    往來過之廠商，現金價是二十元。」等語（本院卷第六三頁）明確，且扣案之環
    保袋經本院送請臺灣區手提包輸出業同業公會鑑價結果認：「扣案之環保袋其各
    項之成本估計為用布費用十一元、提袋部分二元六角、印刷費用二元，此類環保
    袋之毛利率為為百分之二十。」，有臺灣區手提包輸出業同業公會九十二年四月
    二十四日（九二）業字第○二一號函在卷可稽（本院卷八六頁），據此估計該扣
    案環保袋之成本為十五元六角加上毛利三元一角二分，則該環保袋之一般市場進
    貨價格應為十八元七角二分。被告丁○○、戊○○辯稱系爭環保袋僅價值二十元
    ，顯屬有據。雖公訴人另以證人鄭炳昇之證述，及卷附之高雄市中藥商同業公會
    、台灣銀行鳳山分行向高冠公司訂購環保袋之送貨單、估價單、統一發票、高雄
    市中藥商業同業公會、台灣銀行鳳山分行環保袋之樣本各一只及對照照片三張等
    ；高雄市記憶公關公司（城市公司）於九十一年四、五月間接受高雄市環保局委
    託設計購物用環保袋之預算表及該環保袋圖樣影本等資料（偵卷一三六至一三一
    頁、一四五至一四六頁、一五○頁、一六○至一六二頁），認系爭環保袋之進貨
    成本應與相似之、高雄市中藥商業同業公會、台灣銀行鳳山分行、或高雄市政府
    環保局訂購環保袋之進貨成本相同，而推斷系爭環保袋進貨成本依市場行情約為
    三十五元。然類似物品之進價成本，仍會因是否直接向生產廠商訂貨，有否轉手
    差價利潤，或進貨之規模而有不同，公訴人所舉之高雄市中藥商同業公會、台灣
    銀行鳳山分行、或高雄市政府環保局所分向高冠公司、城市公司所訂購之環保袋
    ，因皆非直接向生產廠商訂購，且訂購數量亦僅有一千至二千只之數量。另系爭
    環保袋係丙○○提供特多龍膠皮材料向林朝乾定作，並希望林朝乾價格上給與優
    惠，雖有證人林朝乾證述屬實，但該扣案環保袋之價格既符合一般市場行情，已
    如前述，縱證人林朝乾確實有給予優惠，亦僅是減少證人林朝乾之些許利潤，顯
    無公訴人所指「售貨之人是否願意賠售以表示對候選人之支持（如售貨之人適為
    候選人之支持者，願以市價十分之一之價格出售）」之情形。
  3.又被告丁○○係將環保袋分送高雄市內各慈善團體，並未限定僅分送高雄市第三
    選區內之慈善團體，且高雄市道德院慈善會之組織會員遍佈全省，該高雄市道德
    院慈善會於九十一年十月二十七日上午舉辦之第二十七屆慈友會活動，參與大會
    會員亦來自全省各地，大會當日上午被告戊○○載送到場之一千多只上述環保袋
    ，亦係供來自全省參與大會之會信眾自行領取，為被告二人所坦承，並經證人甲○○證述詳盡（本院卷三一頁），且有會員邀請函一份在卷可證（本院卷三七頁
    ）。則系爭環保袋係因被告丁○○婉拒證人丙○○資助之二十萬元競選經費，而
    由丙○○轉而委託林朝乾製作環保袋一萬只，並非被告丁○○主動委託製作，被
    告丁○○經證人丙○○告知系爭環保袋進貨價格僅二十元，且該進貨價格如前述
    亦符合一般向生產廠商直接訂購之市場價格，並無特別優惠情事，再參酌被告丁○○將該環保袋發送包括上述道德院慈善會之高雄市區各慈善團體，且被告丁○○、戊○○於該慈善會之慈友大會活動中提供之環保袋發送對象自全省各地之慈
    友會會員，非限於被告丁○○所參選之高雄市第三選區選民等情，堪認被告丁○○、戊○○辯稱：渠等認定該環保袋與法務部九十年十月八日法九十檢字第０三
    六八八五號函所列「賄選犯行例舉」貳：「以文宣附著於價值三十元以下之單一
    宣傳物品」相符，復有益環保概念之推動，而提供環保袋發放等語，並非無據，
    被告丁○○、戊○○主觀上確非出於行賄之故意無疑。又被告丁○○參加上述慈
    友大會活動，雖有上台懇請選民支持，但候選人於選舉期間，於公開場合參加活
    動，本會對群眾拜票，被告丁○○、戊○○提供環保袋發送之本意既非以之作為
    行賄之財物，且發送環保袋時亦不區別贈送之對象是否為有選舉權之人，自難單
    以被告丁○○於選舉期間參與活動之選舉語言，遽為不利被告丁○○、戊○○二
    人之認定。另被告丁○○嗣後有請丙○○向林朝乾索取統一發票，以證明其所訂
    購之環保袋成本只有二十元等情，雖為被告二人所不否認，並經證人吳瓊安證述
    屬實（偵卷九八頁），復有發票三紙（偵卷一○一頁）附卷可證，惟被告丁○○
    既於選舉期間發送系爭環保袋，其商請供貨廠商提供發票，以便向檢調單位證明
    該環保袋價格確為二十元，自屬被告丁○○自證未涉賄選之舉證方法，公訴人以
    此認並被告丁○○確有行賄之犯意，尚有未洽。
  4.本件環保袋係以深藍色為底，外層為帆布、內層附以防水ＰＥ材質，並以黃色字
    體套印「為著咱身體及地球的健康，咱共同來支持心靈與社區環保」、「高雄市
    三民區體育會理事長、新世紀拒菸協會理事長、高雄市議員丁○○」、「高雄市
    友團體聯合協會理事長、市議員丁○○後援會總會長張來川」、「盼您作伙來環
    保」等字樣，有扣案環保袋可證，而目前社會上各團體免費贈送此類環保袋之情
    形，所在多有，再參酌被告二人如前述係對來自全省各地參與上述道德院慈善會
    活動之慈友會會員均發放系爭環保袋之物品一情，堪認被告二人所提供發放之環
    保袋顯亦如上述法務部函所列之單一宣傳物品，而可同視之為依當今社會大眾觀
    念，尚不足以動搖或影響有投票權人之投票意向，僅係候選人主觀上加深選民對
    其印象之用，客觀上被告自難認有交付之賄賂或不正利益，而可認係約使投票權
    人為投票權之一定行使或不行使之對價；亦即本件綜合社會價值觀念、授受雙方
    對於上開物品之認知及其他客觀情事而為判斷，並未具有對價關係，客觀上自亦
    難認被告二人認涉有賄選之犯行。公訴意旨認環保袋一般市售行情價格為六十至
    八十元，故於計算禮品之價值而用以判斷是否足以影響選民之投票意願時，自應
    以選民之感受為準，而認被告二人之贈送環保袋與要求選民投票兼有密切之對價
    關係，容有誤會。
  5.本件被告戊○○、丁○○主觀上既未具有行賄之犯意，客觀上被告戊○○、丁○○所交付之物品亦非可認係約使投票權人為投票權一定行使之對價，是核渠等所
    為，實與公職人員選舉罷免法第九十條之一第一項交付賄賂罪之構成要件有間。
    此外，復無其他積極證據足認被告二人有公訴人所訴之違反公職人員選舉罷法第
    九十條之一第一項對於有投票權人交付賄賂罪之犯行，被告丁○○、戊○○之犯
    行應屬不能證明，爰為無罪判決之諭知。
據上論斷，應依刑事訴訟法第三百零一條第一項，判決如主文。
本案經檢察官乙○○到庭執行職務。
中    華    民    國    九十三    年      一      月        十三        日
                                  臺灣高雄地方法院刑事第十一庭
                                      審判長法  官  徐  美  麗
                                            法  官  高  增  泓
                                            法  官  陳  億  芳
右正本證明與原本無異。
如不服本判決，應於判決送達後十日內，向本院提出上訴狀。
                                            書記官  李  梅  芬
中    華    民    國    九十三    年      一      月        十三        日
